【裁判字號】    99,簡,2
【裁判日期】    990330
【裁判案由】    拆屋還地
【裁判全文】
臺灣嘉義地方法院民事判決                 99年度簡字第2號
原      告  乙○○
訴訟代理人  丙○○
被      告  丁○○○
            甲○○
上列當事人間拆屋還地事件，本院於民國99年3月16日言詞辯論
終結，判決如下：
    主  文
被告丁○○○應將坐落嘉義縣朴子市○○段一九四地號土地上，
如附表二即附圖編號Ａ部分排水溝（面積三點三四平方公尺）、
編號Ｂ部分圍牆（面積０點三二平方公尺）之地上物均拆除，並
將土地返還原告。
被告丁○○○、甲○○應給付原告新台幣壹仟陸佰貳拾伍元，及
均自民國九十九年三月十七日起至返還土地之日止，按月給付新
台幣玖元。
原告其餘之訴駁回。
訴訟費用新台幣壹仟元，由被告丁○○○、甲○○負擔。
本判決得假執行。
    事實及理由
一、按訴狀送達後，原告不得將原訴變更或追加他訴，但請求之
    基礎事實同一者，及擴張或減縮應受判決事項之聲明者，不
    在此限，民事訴訟法第255條第1項第2款、第3款分別定有明
    文。所謂請求之基礎事實同一，係指變更或追加之訴與原訴
    之原因事實，有其社會事實上之共通性及關聯性，而就原請
    求所主張之事實及證據資料，於變更之訴得加以利用，且無
    害於他造當事人程序權之保障，俾符訴訟經濟者稱之。原告
    起訴請求被告丁○○○應將附表一所示土地之地上物拆除，
    將土地返還原告。嗣訴狀送達後，發現丁○○○之子甲○○
    亦為上開地上物之使用人，故追加甲○○為被告，並擴張聲
    明為：(一)被告丁○○○應將如附表二所示之地上物拆除，並
    將土地返還原告；(二)被告丁○○○、甲○○應給付原告新臺
    幣（下同）44,280元，及均自民國99年3 月17日起至返還土
    地之日止，按月給付原告246 元，經核與前揭規定相符，應
    予准許，合先說明。
二、原告起訴主張
  (一)按所有人對無權占有或侵奪其所有物者，得請求返還之，民
    法第767 條前段定有明文。緣附表一所示土地（下稱系爭土
    地）為原告所有，被告丁○○○未經同意在其上興建如附表
    二即附圖編號Ａ、Ｂ所示之地上物（面積分別為0.000334公
    頃、0.000032公頃），顯係無權占有系爭土地，爰依上開民
    法規定，請求被告拆除上開建物並返還土地予原告。
  (二)次按無法律上之原因而受利益，致他人受損害者，應返還其
    利益，民法第179 條前段亦定有明文。本件被告未經原告同
    意，無權占用系爭土地，自屬無法律上原因而受有相當於土
    地租金之不當利益，致原告受有損害，被告等自應賠償原告
    自相當於租金之損害金。再按城市地方租用基地建築房屋之
    土地租金，以不超過土地申報總價年息百分之10為限，土地
    法第97條第1項、第105條分別定有明文。無權占用他人土地
    設立地上物，計算不當得利之損害金，依理應同此解釋。又
    原告斟酌該基地之位置、工商繁榮之程度及被告利用土地之
    經濟價值、所受之利益等情事，認被告應給付原告相當於租
    金之利得為每月246元（申報地價592元占用50平方公尺
    10％12月＝246 ，元以下四捨五入），而被告興建上開建
    物已經16年，故原告請求自起訴前15年相當於租金之損害金
    44,280元（每月246元12月15年＝44,280 元）。並聲明
    ：1.被告丁○○○應將如附表二所示之地上物拆除，將土地
    返還原告；2.被告丁○○○、甲○○應給付原告44,280元，
    及自99年3月17日起至返還土地之日止，按月給付原告246元
    。
三、被告丁○○○、甲○○答辯略以：
    門牌號碼為嘉義縣朴子市大榔84之2 號房屋（下稱系爭房
    屋）係被告丁○○○所有，被告丁○○○及甲○○均居住在
    系爭房屋內，如果系爭房屋有占用到原告所有之系爭土地，
    被告願意把占用部分拆除，將土地返還原告，但必須鑑界確
    定占用的面積等語。
四、本院得心證之理由：
  (一)原告起訴主張如附表一所示之系爭土地係原告所有，被告丁
    ○○○在系爭土地上興建如附表二即附圖編號Ａ所示排水溝
    及編號Ｂ所示圍牆等地上物之事實，業據原告提出系爭土地
    之土地登記謄本、地籍圖、現場圖及現場照片為證，並經本
    院會同地政人員履勘現場查證屬實，分別製有勘驗筆錄及囑
    託嘉義縣朴子地政事務所人員繪製複丈成果圖存卷可參，且
    為被告所不爭執，堪信屬實。則本件所應審究者即為：原告
    請求被告拆除地上物並返還土地，是否有理由？原告得請求
    不當得利之金額？茲分別說明如下。
  (二)按所有人對於無權占有或侵奪其所有物者，得請求返還之。
    對於妨害其所有權者，得請求除去之，有妨害其所有權之虞
    者，得請求防止之，民法第767 條定有明文。查被告丁○○
    ○所有之系爭房屋，經本院囑託地政人員測量後，關於附表
    二即附圖編號Ａ所示排水溝（面積3.34平方公尺）及編號Ｂ
    所示圍牆（面積0.32平方公尺）確有占用原告所有之系爭土
    地，則被告丁○○○無合法權利，竟在原告所有之系爭土地
    上，興建附表二即附圖編號Ａ、Ｂ所示之地上物，自屬無權
    占用，原告本於所有權，請求被告丁○○○將如附表二即附
    圖編號Ａ、Ｂ所示無權占用之地上物拆除並返還土地，應屬
    可採。
  (三)原告得請求相當於租金之不當得利金額？
  1.按無法律上之原因而受利益，致他人受損害者，應返還其利
    益，民法第179 條定有明文。而無權占有他人土地，可獲得
    相當於租金之利益，為社會通常觀念（最高法院61年度台上
    字第1695號判例參照）。又城市地方房屋租金，以不超過土
    地及建物改良申報總價年息百分之10為限，土地法第97條第
    1 項定有明文。又所謂年息百分之10，乃指房屋租金之最高
    限額，並非必須照申報價額年息百分之10計算之，尚須斟酌
    基地之位置、工商繁榮之程度，使用人利用基地之經濟價值
    、所受之利益，彼等關係及社會感情等情事，以為決定。
  2.本院參以附表二即附圖編號Ａ、Ｂ所示之地上物，係被告丁
    ○○○擅自興建而無權占用地上物坐落之土地，被告甲○○
    於本院則自承與母親丁○○○共同居住於系爭房屋，則被告
    二人皆有占有使用附表二所示地上物坐落土地之事實，堪以
    認定。則原告請求被告二人占用上開土地，受有相當於租金
    之不當得利，即屬有據。又被告二人繼續占用附表二所示之
    地上物，足致原告就附表二所示地上物坐落之土地，受有無
    法使用收益之損害，則被告二人占有土地之事實狀態，於返
    還土地前，僅履行期未到，非履行期條件未成就，且被告二
    人有到期不履行之虞，故原告就此履行未到前之不當得利提
    起將來給付之訴，即請求相當於租金之不當得利，揆之前揭
    說明，於法相符，應屬正當。
  3.至損害金之計算，本院審酌附表二所示地上物皆由被告二人
    占有使用，而系爭土地附近四周均為鄉村型住家，僅由約 2
    、3 米寬的產業道路對外聯絡，經濟交通不繁榮等情，業經
    本院履勘現場屬實，並有現場照片在卷可稽，是本院認應以
    申報總價額百分之5 計算為適當。又被告二人占有使用之地
    上物，坐落系爭土地之面積共計3.66平方公尺，而系爭土地
    於99年1月之申報地價為每平方公尺592元，依上開土地99年
    度申報地價年息百分之5 計算，則原告請求被告二人給付起
    訴前回溯15年之損害金1,625元（3.66×592×5%×15＝1,62
    5.04元，元以下四捨五入），及自其於本院聲明請求相當於
    租金之不當得利翌日即99年3月17日起，每月應給付損害金9
    元（3.66×592×5%12＝9.028元，元以下四捨五入）之範
    圍內，為有理由，逾此範圍之請求，為無理由，應予駁回。
五、綜上所述，被告二人既無權占用附表二即附圖編號Ａ、Ｂ所
    示之土地，則原告本於所有權人之地位，自得請求地上物所
    有人丁○○○拆除並交還土地，且被告二人無權占用原告所
    有之系爭土地，使原告受有不能使用之損害，被告二人受有
    相當於租金之不當得利，原告自得對之為請求。從而，原告
    依民法第767 條物上請求權之法律關係，請求被告丁○○○
    拆除附表二即附圖編號Ａ、Ｂ所示地上物並交還土地，並依
    民法第179 條不當得利之法律關係，請求被告二人給付損害
    金1,625元，及自99年3月17日起，按月給付損害金9 元，為
    有理由，應予准許，逾此範圍之請求，即屬無據，應予駁回
    。
六、末按法院為終局判決時，應依職權為訴訟費用之裁判，民事
    訴訟法第87條第1 項定有明文。本件被告二人占用系爭土地
    之面積共計3.66平方公尺，依系爭土地公告現值每平方公尺
    3,500元計算，本件訴訟標的價額應為12,810 元，應徵第一
    審裁判費1,000 元。又本件原告除請求被告拆除地上物外，
    雖另行請求被告給付相當於租金之不當得利，惟其係以一訴
    為附帶請求，依民事訴訟法第77條之2第2項規定，該部分不
    併算其價額。則原告請求被告給付相當於租金不當得利之部
    分，雖有部分敗訴，惟其請求被告拆除地上物之部分，係獲
    全部勝訴判決，是本件仍應命被告二人負擔全部訴訟費用，
    爰判決如主文第四項所示。
七、本件係屬民事訴訟法第427條第1項簡易訴訟事件，所為被告
    敗訴之判決，依同法第389條第1項第3 款規定，應依職權宣
    告假執行。
八、據上論結，本件原告之訴一部有理由，一部無理由，依民事
    訴訟法第436條第2項、第79條、第87條第1項、第389條第 1
    項第3款，判決如主文。
中    華    民    國    99    年    3     月    30    日
                      民二庭法  官  林中如
以上正本係照原本作成
如對本判決上訴須於判決送達後20日內向本院提出上訴狀
中    華    民    國    99    年    3     月    30    日
                            書記官  黃意雯
 附表一
┌──┬───┬────────────┬───────┐
│編號│所有人│    土  地  坐  落      │面積(平方公尺)│
├──┼───┼────────────┼───────┤
│一  │乙○○│嘉義縣朴子市○○段194地 │290.56        │
│    │      │號                      │              │
└──┴───┴────────────┴───────┘
附表二（即附圖）：
┌──┬────┬──────────┬───────┐
│編號│土地坐落│占用位置及面積      │占用物品      │
│    │        │                    │              │
├──┼────┼──────────┼───────┤
│Ａ  │嘉義縣朴│Ａ部分：0.000334公頃│排水溝        │
│    │子市大葛│                    │              │
│    │段194地 │                    │              │
│    │號      │                    │              │
├──┼────┼──────────┼───────┤
│Ｂ  │同上    │Ｂ部分：0.000032公頃│圍牆          │
└──┴────┴──────────┴───────┘

司法院資訊處製作；財團法人民間司法改革基金會備份。
